臺灣高等法院臺中分院刑事判決　　　　　　　　　　九十四年度上易字第二八五號
　　上　訴　人　臺灣彰化地方法院檢察署
　　被　　　告　乙○○
　　　　　　　　己○○
　　　　　　　　丁○○
　　右三人共同
　　選任辯護人　庚○○
　　　　　　　　丙○○
右上訴人因被告等偽造文書等案件，不服臺灣彰化地方法院九十二年度易字第一二五
三號中華民國九十三年十月十三日第一審判決（起訴案號：臺灣臺中地方法院檢察署
九十二年度偵字第七一三○號），提起上訴，本院判決如左：
    主      文
上訴駁回。
    事      實
一、公訴意旨略以：被告乙○○、丁○○二人於民國（下同）八十二年間邀集陳見相
    、告訴人戊○○等人集資成立聯權建設公司（下稱聯權公司），嗣由被告乙○○
    擔任聯權公司董事長、被告丁○○擔任聯權公司之總經理、而被告己○○則擔任
    聯權公司之會計兼出納之職務，均為從事聯權公司營運業務之人，詎被告乙○○
    、丁○○及己○○三人均明知於八十二年間聯權公司並無以新臺幣（下同）一千
    六百九十萬八千元之價格，向高美貞購買彰化縣田中鎮○○段第五九號、第五
    五二號及第五五二之二號土地，竟推由被告己○○將此不實事項，登載在聯權公
    司之現金支出傳票，用以表示聯權公司支出上開金額購入前述土地，使聯權公司
    之購地成本支出增加，足生損害聯權公司業務登載之正確性，及聯權公司股東即
    告訴人戊○○等營運利益之配分。嗣被告己○○並持以行使製作聯權公司移交清
    冊及財物試算表，因其中載列之購地成本，與其計支出成本差異甚鉅，始知上情
    ，因認被告乙○○、己○○、丁○○三人均涉有刑法第二百十六條、第二百十五
    條之行使業務上登載不實罪嫌（依起訴事實所載，被告乙○○、己○○、丁○○
    三人另涉有商業會計法第七十一條第一款之罪嫌，惟起訴法條漏引）。
二、按犯罪事實應依證據認定之，無證據不得認定犯罪事實，刑事訴訟法第一百五十
    四條第二項定有明文。復按所謂認定犯罪事實之證據，係指足以認定被告確有犯
    罪行為之積極證據而言，該項證據自須適合於被告犯罪事實之認定，始得採為斷
    罪資料；又事實之認定，應憑證據，如未能發現相當證據，或證據不足以證明，
    自不能以推測或擬制之方法，以為裁判基礎，最高法院二十九年上字第三一０五
    號、四十年臺上字第八六號判例著有明文。又按告訴人之告訴，係以使被告受刑
    事訴追為目的，是其陳述是否與事實相符，仍應調查其他證據以資審認，最高法
    院亦著有五十二年臺上字第一三００號判例可資參照。又按認定犯罪事實所憑之
    證據，無論係直接證據或間接證據，其為訴訟上之證明，須於通常一般之人均不
    致有所懷疑，而得確信其為真實之程度者，始得據為有罪之認定，倘其證明尚未
    達到此一程度，而有合理性之懷疑存在時，法院復已就其心證上之理由予以闡述
    ，敘明其如何無從為有罪之確信，因而為無罪之判決者，不得遽指為違法，最高
    法院七十六年臺上字第四九八六號著有判例。
三、公訴人認被告乙○○、己○○、丁○○三人涉有前開罪嫌，無非係以被告乙○○
    、己○○、丁○○三人於偵查中之供述、告訴人戊○○及其代理人甲○○於偵查
    中之指訴、證人高美貞於偵查中之證述及上開土地之登記謄本在卷為其論據。惟
    訊據被告乙○○、己○○、丁○○三人均堅決否認涉有何右揭犯行，一致辯稱：
    彰化縣田中鎮○○段第五九號、第五五二號及第五五二之二號土地，係被告乙○○、丁○○二人分別於八十年間、八十二年間共同出資購買，其中彰化縣田中
    鎮○○段第五五二號及第五五二之二號土地係以被告丁○○之女兒高美貞為登記
    名義人，而聯權公司於八十二年間成立後，基於公司興建房屋出售之整體考量，
    除以每坪十三萬元向告訴人戊○○之父親許德馨及其親友購入同段四三八之三等
    地號土地外，並於八十二年七月十三日以每坪十二萬元之價格，向被告乙○○、
    丁○○二人購入彰化縣田中鎮○○段第五九號、第五五二號及第五五二之二號
    土地，聯權公司確有以一千六百九十萬八千元買入上開三筆土地，並無在傳票等
    業務上作成文書登載不實之情事等語。
四、經查：
（一）彰化縣田中鎮○○段第五五二、五五二之二號土地原為陳正昇等九人共有，後
      於八十年六月三日以買賣為原因，登記在高美貞名下；又彰化縣田中鎮○○段
      第五九號土地，原係陳玉雪所有，嗣於八十二年七月二十六日以買賣為原因
      登記為被告乙○○、丁○○二人共有（高美貞未曾持有或登記為前開五０九地
      號土地之所有權人，公訴人起訴書認聯權公司傳票上所載前開三筆土地之買賣
      ，均係聯權公司向高美貞買入一情，容有誤會）等情，有彰化縣田中地政事務
      所九十四年三月十日中地一字第０９４０００１０９５號函所附土地登記登記
      第一類謄本暨前揭土地之土地登記簿各一份以及彰化縣田中地政事務所九十三
      年三月十九日中地一字第０９３０００１２９２號函所附所有權轉之土地登記
      申請書影本資料二件在卷可稽。
（二）又高美貞係被告丁○○之女兒，因被告乙○○、丁○○二人之請求，乃應允借
      名登記為彰化縣田中鎮○○段第五五二、五五二之二號土地之名義所有權人一
      節，已據證人高美貞於原審審理時到庭證述屬實（詳見原審卷第二宗第八十六
      頁背面至第九十二頁）；又彰化縣田中鎮○○段第五九號土地，於八十二年
      七月二十六日確係出賣與被告乙○○、丁○○二人，亦據證人即代陳玉雪處理
      上開土地買賣事宜之蕭國興（為陳玉雪之夫）於原審審理時到庭證述為真（詳
      見原審卷第二宗第三五頁至第三十八頁）。
（三）再彰化縣田中鎮○○段第五九號土地，後經分割增為同段五０九之一、五０
      九之二地號土地，其面積共計一一七平方公尺（即約三五點三九三坪），而彰
      化縣田中鎮○○段第五五二、五五二之二號土地則共計有三四九平方公尺（即
      約一０五點五六五坪），有上開土地之土地登記謄本各一件在卷可考。而聯權
      公司於八十二年間成立並於八十二年六月二十九日申請設立登記，此分別據告
      發人戊○○於告訴狀指明（詳見他字第一○七一號卷第八頁）、且經原審調取
      該公司登記案卷核明，有經濟部中部辦公室九十三年二月二十三日經〈九三〉
      辦三字第０９３３０８７９２８０號函『詳見原審卷第一宗第一六七頁』及蓋
      有經濟部中部辦公室第三科九十二年七月二十八日抄錄專用章之聯權建設公司
      公司變更登記表一份在卷可稽〈詳見他字第一○七一號卷第一一三頁〉），嗣
      被告乙○○、丁○○二人於同年七月十三日，將前開土地均以每坪約十二萬元
      、共計一千六百九十萬八千元之價格出售與聯權公司，其價金支付之方式係由
      聯權公司代為償付上開彰化縣田中鎮○○段第五五二、五五二之二號土地向原
      台中區中小企業銀行貸款之本息八百五十三萬七千七百七十八元，其餘價款（
      八百三十七萬零二百二十二元）則與被告乙○○、丁○○二人於同日支付與聯
      權公司之第二次入股金各四百二十五萬元（共計八百五十萬元）互為抵償，抵
      償後多餘之第二次入股金款項十二萬九千七百七十八元則存入聯權公司在臺灣
      銀行開立之帳號：000000000000號帳戶內等情，有聯權公司八十
      二年度會計科目現金帳簿、八十二年七月十三日轉帳傳票、臺灣銀行帳戶存摺
      影本、臺中商業銀行股份有限公司員林分行出具之「客戶放款一覽」明細各一
      份在卷可佐，且經證人即代聯權公司保管上開聯權公司所有之彰化縣田中鎮○○段第五０九、五五二、五五二之二號土地所有權狀之聯權公司股東陳見相於
      原審審理時到庭證述明確（詳見原審卷第二宗第九十三頁至第一○四頁），並
      有陳見相製作之「聯權建設股份有限公司土地建物財產目錄」一件在卷可稽，
      是被告乙○○、己○○、丁○○三人前開辯解，並非虛妄，堪以採信。而聯權
      公司既確有於八十二年間，以一千六百九十萬八千元之價格，向被告乙○○、
      丁○○二人購入彰化縣田中鎮○○段第五０九、五五二、五五二之二號土地，
      則被告等於該公司八十二年七月十三日之現金支出傳票等業務上作成之文書，
      登載購入前開土地之土地成本一千六百九十萬八千元一情，自無何不實可言。
（四）此外，復查無其他積極確切之證據，足資證明被告乙○○、己○○、丁○○三
      人有何起訴事實所載之行使業務上登載不實文書等犯行，原審判決因認本件不
      能證明被告乙○○、己○○、丁○○三人犯罪，均諭知被告乙○○、己○○、
      丁○○三人無罪之判決，核無違誤，應予維持。
五、檢察官據被害人戊○○具狀請求上訴意旨略以：「公司購買土地，除要有股東會
    或董事會決議通過外，購買土地最後要有土地所有權狀，然系爭土地，自八十二
    年以來，迄今已隔十一年有餘，仍非聯權建設公司所有，且聯權建設公司並無上
    開土地所有權狀，是被告等公然掏空聯權建設公司，違反商業會計法，已照然若
    揭」等語，指摘原審判決諭知被告乙○○、己○○、丁○○均無罪不當，請求撤
    銷原審判決。惟查：
１、證人陳見相於原審業已證稱：「（問：九十年六月十五日的財產目錄所載的是否
    是聯權建設公司的資產？）根據董事長及執行業務的人提供資料給我，其中有些
    土地雖不是我辦的，權狀在我那裡，所以我做一個財產目錄。（問：聯權建設公
    司的是否有些財產登記在個人名下？）是的。（問；是否有些登記在戊○○、許
    德興、乙○○、高美貞名下？）是的。（問：公司的資產為何登記於個人名下？
    ）為了借錢方便」等語（詳見原審卷第二宗第九十四頁至第九十五頁），而證人
    陳見相所製作之九十年六月五日聯權建設公司土地、建物財產目錄（詳見第一宗
    第三十三頁即有載明彰化縣田中鎮○○段第五九號、五九之一號、五九之
    二號第五五二號及第五五二之二號土地均屬聯權建設公司，核與被告乙○○、丁○○供稱上開土地均為聯權建設公司為無訛。是八十二年間聯權公司確有以一千
    六百九十萬八千元之價格，向高美貞購買彰化縣田中鎮○○段第五九號、第五
    五二號及第五五二之二號土地，而由被告己○○將此事項，登載在聯權公司之現
    金支出傳票，用以表示聯權公司支出上開金額購入前述土地，堪認為真。則上開
    土地迄今是否已過戶聯權建設公司，尚無動搖聯權建設公司確有購買躍開土地之
    事實，且被告丁○○復於本院供稱：「因為土地原先登記在我女兒高美貞名下，
    也有繳利息。當時資料都已準備好，因為有考慮到稅金的問題，所以沒有辦理登
    記」等語（詳見本院九十四年三月三十一日審理筆錄第十一頁），是並無從以系
    爭土地，尚未登記為聯權建設公司所有而否定本件系爭土地為聯權建設公司購買
    之事實。
２、檢察官據被害人戊○○具狀請求上訴意旨另以：公司購買土地，需有股東會或董
    事會決議通過等語，惟本件上開土地、買賣確實存在，被告己○○以確實存在之
    買賣行為登載在聯權公司之現金支出傳票，用以表示聯權公司支出上開金額購入
    前述土地，且製作聯權公司移交清冊及財物試算表，即無何不實可言。即無從對
    被告乙○○、己○○、丁○○三人論以起訴書所載之刑法第二百十六條、第二百
    十五條之行使業務上登載不實罪嫌及商業會計法第七十一條第一款之罪嫌。從而
    本件公司購買土地，是否需有股東會或董事會決議通過，即與被告乙○○、己○○、丁○○所涉之刑法第二百十六條、第二百十五條之行使業務上登載登載不實
    罪嫌及商業會計法第七十一條第一款之罪嫌無涉。右揭檢察官據被害人戊○○具
    狀請求上訴意旨指各節，即無理由，應予駁回。
３、另檢察官據被害人戊○○具狀請求上訴意旨又以被告乙○○、己○○、丁○○三
    人等公然掏空聯權建設公司，惟起訴意旨所指係認被告乙○○、丁○○及己○○
    三人均明知於八十二年間聯權公司並無以新臺幣（下同）一千六百九十萬八千元
    之價格，向高美貞購買彰化縣田中鎮○○段第五九號、第五五二號及第五五二
    之二號土地，竟推由被告己○○將此不實事項，登載在聯權公司之現金支出傳票
    ，用以表示聯權公司支出上開金額購入前述土地，使聯權公司之購地成本支出增
    加，足生損害聯權公司業務登載之正確性，及聯權公司股東即告訴人戊○○等營
    運利益之配分。嗣被告己○○並持以行使製作聯權公司移交清冊及財物試算表，
    因其中載列之購地成本，與其計支出成本差異甚鉅，始知上情，因認被告三人均
    涉有刑法第二百十六條、第二百十五條之行使業務上登載不實罪嫌及商業會計法
    第七十一條第一款之罪嫌，而本院認被告三人右揭被訴行使業務上登載不實罪嫌
    及商業會計法第七十一條第一款之罪嫌均不能證明，而為無罪之諭知。而戊○○
    另行告發：被告乙○○、丁○○二人於八十二年六月二十三日以聯權建設公司名
    義向信美借款五百萬元、及向臺灣銀行借款二千萬元，先以現金存入聯權建設公
    司臺銀帳戶再於同年六月二十九日已轉帳方式繳還臺銀二千萬之本息、八十三年
    七月二十日以卓伯源名義，提供聯權建設公司土地，向田中農會借款三千零五十
    萬元，繳還臺銀借貸、八十二年五月二十六日至八十三年十月三十一日聯安、聯
    益、聯結挪用聯權建設公司資金，及被告乙○○、丁○○二人挪用聯權建設公司
    資金之事實、聯權建設公司資金於八十三年間以卓陳首、陳宏仁名義，向田中農
    會借款四千五百萬元，及八十三年七月六日聯權建設公司復向田中農會借款一千
    四百萬元部分，亦經檢察官不另為不起訴處分，則檢察官據被害人戊○○具狀請
    求上訴意旨指稱被告三人涉有掏空聯權建設公司之犯行，即非本件起訴之範圍，
    且因被告乙○○、己○○、丁○○三人被訴之刑法第二百十六條、第二百十五條
    之行使業務上登載登載不實罪嫌及商業會計法第七十一條第一款之罪嫌，亦經本
    院認定不能證明，而為維持原審諭知無罪之判決，至被告乙○○、己○○、丁○○三人是否有上訴意旨所指之掏空行為即與被告三人經起訴部分之犯行，無連續
    犯或牽連犯之裁判上一罪關係，是被告三人是否另有掏空行為，即非本院所得審
    理，職是之故，上訴意旨所指被告乙○○、己○○、丁○○三人等另涉嫌公然掏
    空聯權建設公司部分，即應另由檢察官依法處理，附予敘明。
據上論斷，應依刑事訴訟法第三百六十八條，判決如主文。
本案經檢察官辛○○到庭執行職務。
中      華      民      國      九十四  年      四      月      十四    日
                                臺灣高等法院臺中分院刑事第三庭
                                      審判長法  官  江  錫  麟
                                            法  官  林  欽  章
                                            法  官  胡  忠  文
右正本證明與原本無異。
被告乙○○、己○○、丁○○，均不得上訴。
檢察官得上訴。
如不服本判決應於收受送達後十日內向本院提出上訴書狀，其未敘述上訴之理由者並
得於提起上訴後十日內向本院補提理由書（均須按他造當事人之人數附繕本）。
                                            書記官  許  美  惠
中      華      民      國      九十四  年      四      月      十五    日
                                                                        Ａ
